【裁判字號】    98,勞訴,1
【裁判日期】    990121
【裁判案由】    給付退休金
【裁判全文】
臺灣嘉義地方法院民事判決               98年度勞訴字第1號
原      告  丙○○
訴訟代理人  湯光民律師
複 代理 人  甲○○
被      告  邱張阿敏即大豐碾米工廠
訴訟代理人  乙○○
            蕭邱秀雲
上列當事人間請求給付退休金等事件，本院於民國99年1月7日言
詞辯論終結，判決如下：
    主  文
被告應給付原告新台幣捌拾捌萬貳仟元，及自民國九十八年一月
十一日起至清償日止，按週年利率百分之五計算之利息。
原告其餘之訴駁回。
訴訟費用由被告負擔百分之四十，餘由原告負擔。
本判決原告勝訴部分，如以新台幣拾萬元為被告供擔保後，得
假執行。但被告如以新台幣捌拾捌萬貳仟元為原告預供擔保，得
免為假執行。
原告其餘假執行之聲請駁回。
    事實及理由
壹、程序方面
    按訴狀送達後，原告不得將原訴變更或追加他訴，但擴張或
    減縮應受判決事項之聲明者，不在此限，民事訴訟法第 255
    條第1項第3款定有明文。查原告起訴時聲明為：「被告應給
    付原告新臺幣（下同）2,156,000 元，及自起訴狀繕本送達
    翌日起至清償日止，按年息百分之5 計算之利息」；嗣起訴
    狀繕本送達被告後，原告復於98年12月14日具狀變更訴之聲
    明為：「被告應給付原告1,380,167 元，及自起訴狀繕本送
    達翌日起至清償日止，按年息百分之5 計算之利息」，核屬
    縮減應受判決事項之聲明，揆諸前揭規定，於法尚無不合，
    應予准許。
貳、實體方面：
一、原告起訴主張：原告於民國（下同）77年6 月間起受僱於被
    告所經營之碾米工廠，擔任工人一職，被告雖未替原告投保
    勞工保險，但雙方僱傭契約仍受勞動基準法所規範，嗣於受
    僱期間之97年3月6日，原告因執行工作職務受有重傷而入住
    長庚紀念醫院嘉義分院治療，惟原告出院後遲未接獲被告通
    知上班，陸續前往工廠詢問上班期日，亦無獲回應，97 年4
    月底被告更拒絕原告回工廠工作，原告遂於97年12月16日以
    嘉義中山郵局存證信函向被告主張終止僱傭契約，正式辦理
    退休，並請求被告給付受傷期間之薪資並依法發給退休金及
    老年給付金，詎被告仍不辦理，為此依法提起本訴請求，其
    金額分述如下：
（一）原告請求之退休金為882,000元
  １、按勞工工作15年以上年滿55歲者，或工作25年以上者，得
      自請退休，勞動基準法第53條定有明文，「惟該條之立法
      精神，無非基於勞工之立場，為防止雇主不願核准已達一
      定年資、年齡之勞工自請退休之弊端，而賦予勞工得自請
      退休之權利，使符合該條規定要件之勞工於行使自請退休
      之權利時，即發生終止勞動契約之效力，而無須得相對人
      即雇主之同意。故勞工依該法自請退休時，勞雇雙方之勞
      動契約即可終止，勞工自請退休之權利為契約終止權之一
      種，而終止權又屬形成權之一種，形成權於權利人行使時
      ，即發生形成之效力，不必得相對人之同意」，此有最高
      法院88年度台上字第68號判決可參。今原告以存證信函辦
      理退休，依上開最高法院見解自請退休之權利為形成權，
      只要於權利人行使時，即發生形成之效力。原告於97年12
      月16日自請退休，雖未辦理相關手續，但退休之意思表示
      到達被告，即發生退休之效力，已發生形成之效力，實無
      須再行辦理任何退休之手續。
  ２、另按「勞工退休金之給與標準如下：一、按其工作年資，
      每滿1年給與2個基數。但超過15年之工作年資，每滿1 年
      給與1 個基數，最高總額以45個基數為準。未滿半年者以
      半年計；滿半年者以1年計。前項第1款退休金基數之標準
      ，係指核准退休時1 個月平均工資」、「雇主應給付之勞
      工退休金應自勞工退休之日起30日內給付之」，勞動基準
      法第55條、勞動基準法施行細則第29條第1 款定有明文。
      查原告工作年資自77年6月計算至97年12月16日，共計20
      年又6.5月年資，依上開規定計算年資為36個基數。而自
      退休之日起回推6個月（即自96年9月至97年2月），其工
      資總額為147,000元，則月平均工資為24,500元，以36個
      基數計算，則原告可請求882,000元之退休金。
（二）原告得請求職業災害不能工作之損失及退休前之薪資補償
      金總計為228,667元
  １、按勞動基準法第13條規定，勞工在第59條規定之醫療期間
      ，雇主不得終止契約，縱員工因傷無法繼續履行原來之工
      作內容亦同，且勞工在醫療中不能為工作時，雇主應按其
      原領工資數額予以補償，仍負有員工於醫療中不能工作時
      之薪資補償義務。
  ２、原告自97年3月6日因傷住院後，被告並未辭退原告，兩造
      僱傭契約仍繼續存在，且按上開規定，被告亦未能於原告
      在醫療中終止契約，且須按原領工資數額補償予原告，故
      原告自得請求於受傷期間至退休日97年12月16日之薪資。
      查原告受傷前六個月平均薪資為24,500元，受傷期間自97
      年3月6日計算至退休日97年12月16日，合計9 月又10日，
      總計薪資為228,667元。
（三）漏未替原告加入勞工保險致未能領取老年給付之損害賠償
      計269,500元
  １、按「被保險人合於左列規定之一者，得請領老年給付:...
      二、參加保險之年資合計滿15年，年滿55歲退職者」、「
      被保險人依前條第一項規定請老年給付者，其保險年資合
      計每滿1年按其平均月投保薪資，發給1個月老年給付；其
      保險年資合計超過15年者，其超過部分，每滿1年發給2個
      月老年給付；但最高以45個月為限，滿半年者以1年計」
      、「被保險人逾60歲繼續工作者，其逾60歲以後之保險年
      資，最多以5 年計，合併60歲以前之一次請領老年給付，
      最高以50個月為限」、「投保單位違背本條例，將投保薪
      資金額以多報少或以少報多，自事實發生之日起，按其短
      報或多報之保險費金額，處以2 倍罰鍰，並追繳其溢領給
      付金額；勞工因此所受之損失，並應由投保單位賠償之」
      ，勞工保險條例第58條第1項第2款、第59條、第72條第2
      項分別定有明文。
  ２、原告於工作期間，被告未替原告投保勞工保險，按上開勞
      保條例計算老年給付，被告本可領取老年給付269,500 元
      。亦即原告60歲以前年資計6年，以平均薪資為24,500 元
      計算總計為147,000 元；原告60歲以後年資約計14年，但
      僅得以5年計算，總計為122,500元，二者總計為269,500
      元。依前述規定，自應由雇主即被告負擔給付予原告。
（四）綜上所述，原告請求被告給付職業災害不能工作之薪資，
      併請求退休金及老年給付金總計為1,380,167元，因之聲
      明：(一)被告應給付原告1,380,167 元，及自起訴狀繕本送
      達被告翌日起至清償日止，按年息百分之5 計算之利息；
      (二)訴訟費用由被告負擔；(三)原告願供擔保，請准宣告假執
      行。
二、被告方面則以：原告只是臨時工，被告工廠有需要才會請原
    告來幫忙，況且原告一開始就表明自己有農保，不需要投保
    勞保，故原告不適用勞動基準法，又原告任職期間，被告每
    年都有多發1 個月薪水補償原告，故其不能請求退休金等語
    ，資為抗辯，並聲明：(一)原告之訴駁回；(二)如受不利判決，
    被告願供擔保，請准宣告免假執行；(三)訴訟費用由原告負擔
    。
三、兩造不爭執事項：
    依原告所提出其本人身分證正反面影本、被告工廠資料查詢
    單、診斷證明書、存證信函等證據，以及被告出具之原告96
    年及97年薪資資料影本等資料，並經本院依兩造聲明陳述及
    證據資料曉諭整理爭點後，確認兩造不爭執事項如下：
（一）原告自77年6月起受僱被告公司，迄至97年3月6日原告因
      工作受傷而住院始未繼續工作。
（二）97年3月6日原告因工作受傷住院，並於97年3月10日出院
      後，被告有給付原告3 萬元，作為原告因公受傷期間無法
      工作之部分薪資補償。
（三）97年4 月底原告前往被告之碾米工廠欲上班時，被告工廠
      之實際管理人乙○○向原告表示其年歲已大，工廠工作讓
      年輕人來做即可，並表示要給付66,000元紅包補償原告。
（四）原告為23年10月29日出生，至97年4月時已年滿70歲。
（五）原告97年3月6日受傷前6個月平均工資為24,500元。
（六）被告之碾米工廠受僱勞工含原告在內不滿5人。
四、本院之判斷：
    本件原告主張其97年3月6日因工作受傷而住院，嗣於康復後
    欲前往被告之碾米工廠工作，遭到被告拒絕，原告遂於97年
    12月16日以存證信函向被告主張終止勞動契約，正式辦理退
    休，故依法被告應給付其退休金882,000 元、職業災害不能
    工作之薪資損失228,667 元及漏未替原告加保勞工保險致未
    能領取老年給付之損害賠償269,500元，合計共138,0167 元
    等情，為被告所否認，並辯以：原告是臨時工，不適用勞動
    基準法，也不能請求退休金等語。準此，本件雙方所爭執者
    厥為：（一）本件原告得否依勞動基準法之規定向被告主張
    退休及請求退休金？（二）若是，原告得請求多少退休金？
    （三）原告得否向被告主張職業災害期間之薪資補償或退休
    前被告拒絕原告提供勞務之薪資補償? 若是，得請求金額為
    若干? （四）原告得否向被告請求未投保勞工保險致未能領
    取老年給付之損失?本院茲一一析述如下。
（一）本件原告得否依勞動基準法之規定向被告主張退休及請求
      退休金？
  １、按勞動基準法第3條第3項明定：「本法適用於一切勞雇關
      係。但因經營型態、管理制度及工作特性等因素適用本法
      確有窒礙難行者，並經中央主管機關指定公告之行業或工
      作者，不適用之」，顯見原則上所有僱用勞工從事工作之
      行業，其勞雇關係均應適用勞動基準法，除非係經中央主
      管機關指定公告之特殊行業始排除其適用。查本件被告並
      不否認自77年6 月起僱用原告在其碾米工廠工作，迄至被
      告於97年3月6日因工作受傷始未繼續工作之事實，參以被
      告並未主張或舉證其碾米工廠係經中央主管機關指定公告
      排除適用勞動基準法之行業或工作，則本件有關兩造之勞
      雇關係，自有勞動基準法之適用；至於被告辯稱：原告是
      臨時工性質，並無勞動基準法之適用云云，惟查，勞工所
      從事之工作是否屬於臨時性質，僅關係到勞工得否依勞動
      基準法第9 條及第10條規定併算工作年資，並非無勞動基
      準法之適用，是被告上開所辯容屬誤會法律所致，並不足
      採。
  ２、又被告雖再辯稱：原告是臨時工性質，且原告任職期間被
      告每年均多給付原告1 個月薪資，故原告不得再向被告請
      求退休金云云，惟勞動基準法第9 條所稱「臨時性」之定
      期勞動契約，依勞動基準法施行細則第6條第1款之規定，
      係指「無法預期之非繼續性工作，其工作期間在6 個月以
      內者」，而本件被告從77年6 月起僱用原告在其碾米工廠
      工作，迄至97年3月6日因工受傷為止，此為被告所不否認
      ，故被告既僱用原告從事工作時間長達近20年，自非屬工
      作期間在6 個月以內之臨時性工作，故本件兩造間之勞動
      契約並非屬臨時性之定期契約，而應屬不定期之勞動契約
      甚明，是被告辯稱原告是臨時工性質，委無足採；至於原
      告任職期間被告每年均多給付原告1 個月薪資部分，可能
      係出於激勵勞工所發放之獎金或紅利，亦可能係慰勞性質
      之年終獎金，然均與原告於退休後能否向被告主張退休金
      無關，被告此部分抗辯亦無足採。
  ３、綜上，本件兩造之勞動契約既有勞動基準法之適用，且屬
      於不定期之勞動契約，又原告為23年10月29日出生，其自
      77年6月起受僱被告在碾米工廠工作，至97年3 月6日因工
      作受傷而未繼續工作止，早已工作超過15年以上，且已超
      過勞動基準法所定得強制退休之年齡65歲，故原告自得依
      勞動基準法之規定向被告主張退休金。
（二）原告得向被告請求多少退休金？
  １、按勞工退休金之給與標準如下：按其工作年資，每滿1 年
      給與2個基數；但超過15年之工作年資，每滿1年給與1 個
      基數，最高總額以45個基數為準；未滿半年者以半年計；
      滿半年者以1年計，勞動基準法第55條第1 項第1款定有明
      文。
  ２、查本件原告自77年6月起受僱被告在其碾米工廠工作，此
      為兩造所不否認之事實，然原告主張其於97年3月6日因工
      作受傷後，被告即拒絕原告回工廠工作，原告遂於97年12
      月16日以存證信函向被告主張自請退休，則為被告所否認
      ，故本件有關原告工作年資之爭議，首應確認者即為：原
      告之退休時點為何？
  ３、依原告於98年12月14 日所提出之民事書狀陳稱：「97年4
      月底原告出院後被告即拒絕原告回去工作」等語，已見被
      告於97年4 月底曾有終局終止兩造勞動契約之意思表示；
      嗣經本院於98年9 月22日審理中進一步詢問結果，被告之
      訴訟代理人即被告之碾米工廠實際管理人乙○○當庭表示
      ：「（出院後原告是否有前往被告工廠工作？）被告出院
      後於97年4 月底有來工廠問有無工作…我向原告說伯父年
      歲已大，（工廠工作）讓我們年輕人來做就可以了，我說
      會包壹個紅包補償他」等語（詳同日言詞辯論筆錄第2 頁
      ），參以被告邱張阿敏本人於99年1月7日審理中亦確認其
      子乙○○為其碾米工廠之實際管理人，相關員工管理等事
      項均由乙○○處理各情，足認原告主張被告有拒絕其返回
      碾米工廠工作乙節，應屬實情；準此，依兩造上開主張及
      答辯綜合研判，堪認被告於97年4 月底透過其碾米工廠實
      際管理人乙○○向原告表示其年歲已大，拒絕原告再返回
      其碾米工廠工作時，實含有終止兩造勞動契約之意思至明
      ；再佐以原告為23年10月29日出生，至97年4 月底時業已
      年滿65歲，依勞動基準法第54條第1項第1款之規定，被告
      即雇主本得強制其退休，從而本件原告之退休時點應為97
      年4月底乙情，至堪認定。
  ４、至於原告雖主張其於97年12月16日以存證信函向被告主張
      自請退休部分，因被告於97年4 月底已對原告為終止勞動
      契約之意思表示，業如前述，則兩造之勞動契約既已於斯
      時終止，原告再於97年12月16日以存證信函表示自請退休
      ，自不生效力。此外，原告雖於97年3月6日因工作受傷而
      住院，並於97年3月10日出院，此有診斷證明書1紙在卷可
      參，然原告於97年4 月底即前往被告之碾米工廠表示欲繼
      續工作，顯見原告當時業已恢復工作能力，並無職業災害
      醫療期間不能工作之情事，是被告於97年4 月底時拒絕原
      告返回其碾米工廠工作，並為終止勞動契約之表示，即未
      違反勞動基準法第13條所定不得終止勞動契約之強制規定
      ，是雙方勞動契約應於97年4 月底時確定終止，附此敘明
      。
  ５、綜上所述，本件原告自77年6 月起受僱被告在其碾米工廠
      工作，迄至97年4 月底雙方勞動契約終止，原告之工作年
      資應為19年又10個月，合計退休金基數應為35個（前15年
      ×2 個基數＋（第16年至第19年）4年×1個基數＋（最後
      10 個月滿半年以1年計）1年×1個基數＝35個基數）；再
      者，原告之退休時間雖為97年4 月底，然原告自97年3月6
      日起即因工作受傷未能繼續工作，故其退休前6 個月平均
      工資之計算，應以完整月份之薪資為計算基礎，始為公平
      ，故經兩造核算原告自96年9月至97年2月間每月平均薪資
      為24,500元，此有原告薪資資料影本在卷可憑，且為兩造
      所不爭執，從而本件原告得向被告請求之勞工退休金金額
      應為857,500元（即前6個月平均工資24,500元×35個基數
      =857,500元），逾此範圍之請求則不應准許。
（三）原告得否向被告主張職業災害期間之薪資補償或退休前被
      告拒絕原告提供勞務之薪資補償?
      查本件原告於97年3月6日起因工作受傷不能繼續工作，且
      迄至97年4 月底經被告表示終止勞動契約時止，此期間除
      有職業災害醫療中不能工作之情形外，亦曾經被告明確表
      示拒絕原告勞務提供之情形，此均為兩造所不否認，故無
      論依勞動基準法第59條第2款規定或民法第487條規定，被
      告即雇主對此醫療中不能工作期間或拒絕勞務提供期間，
      均有依法給付薪資之義務；而被告對此則抗辯稱有支付原
      告30,000元補償其1 個月之薪水等語，此亦為原告所不爭
      執，顯見97年3 月份之職業災害不能工作期間或被告拒絕
      勞務提供期間之薪資，業經被告予以補償，故本件原告尚
      得請求補償者僅餘兩造勞動契約終止前之97年4 月份之薪
      資，而該月份薪資依前述原告平均工資計算應為24,500元
      故原告在此範圍內之請求，應予准許，逾此範圍之請求則
      無理由，應予駁回。
（四）原告得否向被告請求未投保勞工保險致未能領取老年給付
      之損失?
      按依勞工保險條例第6 條之規定，年滿15歲以上，60歲以
      下之勞工，受僱於僱用5 人以上公司、行號者，均應以其
      雇主為投保單位參加勞工保險為被保險人，此屬於強制投
      保對象之範疇；反之，依同條例第8 條規定，如受僱於僱
      用未滿5人之同條例第6條第1項第1 款至第3款規定各業之
      勞工，得準用勞工保險條例規定參加勞工保險，此屬自願
      投保對象之範圍，此有勞工保險局98年11月26日保承新字
      第09810447610 號函在卷可參。經查，本件被告所經營之
      碾米工廠所僱用勞工含原告在內，尚不滿5 人，此為兩造
      所不爭執（詳上述兩造不爭執事項），是以本件原告並非
      屬於勞工保險條例所規定之強制投保對象，僅係得自願加
      入勞工保險之投保對象，從而被告未替原告投保勞工保險
      ，尚非法所不許。準此，原告主張被告未替其投保勞工保
      險，已違反勞工保險條例第72條規定云云，請求被告依同
      條例第72條第2 項規定賠償其未能領取該條例之老人年金
      給付等損失，為無理由，應予駁回。
五、從而，原告本於勞動基準法之退休金請求權及兩造勞動契約
    關係，請求被告給付退休金857,500 元，以及原告職業災害
    不能工作期間或被告拒絕勞務提供期間之薪資補償24,500元
    ，合計共882,000元，及自起訴狀繕本送達之翌日即98年1月
    11日起至清償日止，按週年利率5%計算之利息，洵屬正當，
    應予准許。原告逾此範圍之請求為無理由，應予駁回。兩造
    分別陳明願供擔保聲請宣告假執行及免為假執行，均無不合
    ，爰分別併酌定相當擔保金額准許之；至原告敗訴部分，其
    假執行之聲請已失所附麗，應併予駁回。
六、本件待證事實已臻明瞭，兩造其餘攻擊防禦方法及舉證，經
    本院斟酌後，認對判決之結果不生影響，爰不一一詳為審酌
    ，併此敘明。
七、據上論結，本件原告之訴為一部有理由，一部無理由，依民
    事訴訟法第79條、第390條第2項、392條第2項，判決如主文
    。
中    華    民    國    99    年    1    月    21    日
                  民一庭法  官  周俞宏
以上正本係照原本作成
如對本判決上訴須於判決送達後20日內向本院提出上訴狀
中    華    民    國    98    年    1    月    21    日
                            書記官  劉怡欣

司法院資訊處製作；財團法人民間司法改革基金會備份。
